臺灣高等法院臺中分院刑事判決
110年度上易字第337號

上  訴  人  
即  被  告  郭尚杰


指定辯護人  本院公設辯護人郭博益    
上列上訴人因詐欺案件，不服臺灣苗栗地方法院109年度易字第4
50號中華民國110年1月27日第一審判決（起訴案號：臺灣苗栗地
方檢察署109年度偵字第162號、第731號、第2701號），提起上
訴，本院判決如下：
    主  文
上訴駁回。
    事  實
一、郭尚杰前於民國101年間因提供所申辦之金融帳戶之存摺、
    提款卡、密碼等予詐騙集團使用而經法院判處罪刑確定在案
    ，依此經驗，應能預見提供自己之金融機構帳戶資料給不相
    識之人使用，足以幫助他人作為詐欺犯罪所得之工具，竟仍
    不違背其本意，基於幫助詐欺之不確定故意，於108年10月1
    4日11時30分許前之某日時，在不詳地點，以不詳之方式，
    將其所申辦之臺灣土地銀行頭份分行帳號000000000000號帳
    戶、日盛國際商業銀行帳號00000000000000號帳戶之提款卡
    及密碼，交由真實姓名年籍不詳之詐欺集團成員收受。嗣該
    詐欺集團成員取得前開帳戶資料後，即共同基於意圖為自己
    不法所有之詐欺犯意聯絡，於附表所示之時間，施用如附表
    所示之詐術，致使蔡淑琴、方俊雄、陳素花、周定緯因而陷
    於錯誤，分別將附表所示之金額匯款至郭尚杰前開土地銀行
    帳戶、日盛銀行帳戶內，且旋遭提領一空。
二、案經蔡淑琴、方俊雄、陳素花訴由苗栗縣警察局竹南分局、
    屏東縣政府警察局屏東分局、南投縣政府警察局中興分局報
    告臺灣南投地方檢察署呈請臺灣高等檢察署檢察長核轉臺灣
    苗栗地方檢察署檢察官偵查起訴。
    理  由
壹、證據能力之說明：
    本件認定事實所引用之卷內所有卷證資料（包含人證、物證
    、書證），並無證據證明係公務員違背法定程序所取得，與
    本案事實亦有自然之關連性，檢察官、上訴人即被告郭尚杰
    (以下稱被告)及辯護人於準備程序迄至本案言詞辯論終結，
    均不爭執該等卷證之證據能力或曾提出關於證據能力之聲明
    異議，且卷內之傳聞書證，亦無刑事訴訟法第159條之4之顯
    有不可信之情況或其他不得作為證據之情形，本院認引為證
    據為適當，是依刑事訴訟法第159條之4、之5等規定，下述
    認定事實所引用之證據方法均有證據能力。
貳、認定犯罪事實所憑之證據及理由： 
一、訊據被告固坦承上開土地銀行、日盛銀行帳戶為其所申立，
    惟否認有何幫助詐欺之犯行，辯稱：並未將前開帳戶交予他
    人，而是在不詳時間遺失等語。
二、經查：
  ㈠本案土地銀行帳號000000000000號帳戶、日盛銀行帳號00000
    000000000號帳戶，係被告申請設立，而被害人蔡淑琴、方
    俊雄、陳素花、周定緯遭詐騙後，因而陷於錯誤，匯款至被
    告前開帳戶內，旋遭提領等節，為被告所是認，並有臺灣土
    地銀行股份有限公司108年11月12日總業存字第1080052918
    號函附之帳戶基本資料、日盛國際商業銀行股份有限公司作
    業處108年11月21日日銀字第1082E00000000號函附之開戶資
    料及如附表證據欄所示證據在卷可稽。是被告所有上開帳戶
    確為詐騙集團使用作為詐取蔡淑琴等人金錢一節，已可認定
    。
  ㈡詐騙集團成員為避免檢警自帳戶來源回溯追查出其等真正身
    分，而使用他人金融機構帳戶供被害人匯款及取贓，並為避
    免知情之帳戶所有人逕將詐騙所得款項提領、變更密碼、補
    發存摺，或避免不知情之帳戶所有人逕將金融提款卡掛失或
    結清帳戶，致無法提領詐騙所得款項，故詐騙集團所使用之
    帳戶，必為集團所得支配或控制且屬有效之帳戶，以確保詐
    得款項能順利為詐騙成員所提領，而蔡淑琴等人轉帳入被告
    提供之土地銀行、日盛銀行帳戶後，旋於同日遭人持提款卡
    提領一空，有該帳戶之歷史交易明細表在卷可佐，顯見該實
    行詐騙之人可以精準且確實掌握上開帳戶，並確信被告不會
    辦理掛失止付，最終順利以上開帳戶供詐騙所得匯款及提領
    之用，亦足認被告確有提供上述帳戶之提款卡及密碼予詐欺
    集團作為收取騙得款項之工具，並同意其等任意使用，而不
    立即辦理掛失手續，該詐欺集團成員始敢持之做為詐欺之轉
    帳帳戶甚明。
　㈢按刑法上之故意，可分為直接故意與間接故意（不確定故意
    ），所謂不確定故意，係指行為人對於構成犯罪之事實，預
    見其發生而其發生並不違背其本意者，刑法第13條第2 項定
    有明文。而行為人有無犯罪之故意（含直接故意或間接故意
    ），乃個人內在之心理狀態，必須從行為人之外在表徵及其
    行為時之客觀情況，依經驗法則審慎斟酌研斷，方能發現真
    實。查金融帳戶事關存戶個人財產權益之保障，屬個人理財
    之工具，且為一般經濟活動所需，若與存戶之存摺、提款卡
    及密碼結合，專屬性、私密性更形提高，除非本人或與本人
    具密切親誼關係者，難認有何正當理由可自由流通使用該存
    摺、提款卡，稍具通常社會歷練之一般人亦應具備妥為保管
    該等物品，縱有特殊情況，致須將該等物品交付予自己不具
    密切親誼之人時，亦必深入瞭解該他人之可靠性與用途，以
    防止遭他人違反自己意願使用或不法使用之常識，且存摺、
    提款卡及密碼等有關個人財產及身分之物品，如淪落於不明
    人士手中，極易被利用為與財產有關之犯罪工具，此已為一
    般人生活認知上所應有之認識。本案被告自陳高職畢業，從
    事油漆工作，顯具有一定之社會經驗及智識程度之人，非年
    少無知或毫無使用提款卡之經驗者，對於向其蒐集銀行帳戶
    提款卡及密碼之人，將持以作為詐欺取財犯罪之不法使用，
    自難諉為不知，況其前於101年間因幫助詐欺案件，經臺灣
    苗栗地方法院判處有期徒刑2月確定，有臺灣高等法院被告
    前案紀錄表在卷可參，理應知悉妥為管理個人金融帳戶，並
    謹慎保管提款卡、密碼，以防阻他人任意使用之重要性，竟
    任意將上開郵局帳戶之提款卡、密碼等資料交付予不具密切
    關係之詐欺集團成員，對於該持用其帳戶資料之人果真用以
    作為詐欺取財之轉帳工具，顯然亦不違背被告之本意。是被
    告應足以預見其任意提供帳戶供不詳之人使用，自有帳戶淪
    為獲取詐騙份子詐騙款項之用之可能，卻仍將其上開帳戶之
    提款卡及密碼均交付他人，其有容任詐騙份子使用之幫助詐
    欺不確定故意甚明。 
  ㈣被告於108年11月26日警詢時供稱：因已經很久一段時間沒有
    使用土地銀行帳戶，收到警察通知的時候，才發現提款卡不
    見等語，嗣於偵查中改稱：其在108年10月7日將現金新臺幣
    6000元存入土地銀行帳戶內用以繳交貸款，前後供述已有不
    同。又於偵查中另辯稱：是將土地銀行提款卡放在皮夾內，
    而皮夾不慎遺失，身分證、汽機車駕照亦一併遺失，之後有
    補辦等語，然被告之身分證是100年補發，汽車駕照補照日
    期是85年、機車駕照補照日期為105年，此有被告身分證、
    汽車駕照及機車駕照影本附卷可佐，是其辯稱土地銀行提款
    卡與身分證、駕照同時遺失等語，亦顯不可採。
  ㈤綜上所述，被告前開所辯均屬卸責之詞，無可憑採。從而，
    本案事證明確，被告所犯幫助詐欺取財行為已足認定，應依
    法論科。
參、論罪之說明：
一、按刑法上之幫助犯，係對於犯罪與正犯有共同之認識，以幫
    助之意思，對於正犯資以助力，而未參與實施犯罪之行為者
    而言。被告將其申立之土地銀行、日盛銀行帳戶之提款卡及
    密碼提供予真實姓名年籍不詳之人，再由該上開真實姓名年
    籍不詳之人所屬詐欺集團持以向附表所示被害人詐取財物，
    顯係基於幫助他人詐欺財物之犯意而為，惟此僅係就他人之
    詐欺取財犯行提供助力，屬構成要件以外之行為，應論以幫
    助犯。是核被告所為，係犯刑法第30條第1項前段、第339 
    條第1項幫助詐欺取財罪。
二、被告以一行為幫助詐騙集團成員詐騙如附表編號1至4所示被
    害人之財物，侵害數財產法益，為想像競合犯，應依刑法第
    55條規定從一重處斷。
三、被告以幫助他人犯罪之意思而參與犯罪構成要件以外之行為
    ，為詐欺取財罪之幫助犯，爰依刑法第30條第2項之規定，
    減輕其刑。　
肆、上訴駁回部分：
一、原審認被告犯行明確，適用刑法第30條第1項前段、第339條
    第1項規定，審酌被告將個人申設之金融機構帳戶之提款卡
    及密碼提供他人，使他人得利用以遂行詐欺取財之犯行，增
    加被害人事後向詐欺犯罪者追償及偵查機關查緝之困難，使
    詐欺者得以隱匿其真實身分，減少遭查獲之風險，有礙刑事
    犯罪偵查，並考量被告否認犯罪且未賠償被害人損失之犯後
    態度，被害人所受財產損失之金額，兼衡其生活狀況、智識
    程度等一切情狀，量處有期徒刑4月，如易科罰金以1千元折
    算1日。經核原審認事用法並無違誤，量刑亦屬妥適，應予
    維持。
二、被告仍執前詞否認犯幫助詐欺取財罪而提起上訴，惟就如何
    認定被告犯罪及其所辯如何不可採之理由，業經原審詳予論
    述證據之取捨及如何憑以認定事實之理由，並經本院補充說
    明如上，被告上訴否認犯罪，指摘原判決不當，並無理由，
    應予駁回。　　　
伍、被告經本院合法傳喚，無正當理由而未到庭，爰依法不待其
    陳述，逕行判決。
據上論斷，應依刑事訴訟法第368條、第371條，判決如主文。　
本案經檢察官莊佳瑋提起公訴，檢察官張慧瓊到庭執行職務。
中　　華　　民　　國　　110 　年　　9 　　月　　22　　日
        　 刑事第六庭    審判長法　官  唐  光  義
　　　　　　　　　　　　　　   法　官  許  冰  芬
 　　 　　　　　　　　　　　　 法　官  鍾  貴  堯                         
以上正本證明與原本無異。     
不得上訴。

                               書記官  何  佳  錡

中　　華　　民　　國　　110 　年　　9 　　月　　22　　日
附表：
編號 告訴人、被害人 詐騙時間及方式 匯款時間、金額（新臺幣）、匯款帳戶 證據 1 蔡淑琴（提出告訴） 蔡淑琴於108 年10月12日某時，在新北市蘆洲區居所接獲冒稱姪女懿昕來電，佯稱因需錢孔急，急需借款云云，致蔡淑琴陷於錯誤而匯款。 108 年10月14日11時30分許（匯款入戶時間：12時10分許）  10萬元   臺灣土地銀行頭份分行帳號000000000000號帳戶 1.告訴人蔡淑琴於警詢中之證述（偵162 卷第33至35頁）。 2.新北市政府警察局蘆洲分局三民派出所受理刑事案件報案三聯單、受理各類案件紀錄表、受理詐騙帳戶通報警示簡便格式表、內政部警政署反詐騙諮詢專線紀錄表、金融機構聯防機制通報單（偵162 卷第73至83頁）。 3.臺灣中小企業銀行匯款申請書（偵162 卷第85頁）。 4.LINE對話紀錄、電話連絡人翻拍照片、郵政存簿封面（偵162 卷第87至107 頁）。 5.被告土地銀行帳戶個人資料及往來交易明細、存簿封面及內頁交易明細（偵162 卷第117 、161 至179頁）。 2 方俊雄（提出告訴） 方俊雄於108 年10月12日15時47分許，在臺北市大同區居所附近接獲冒其好友胡淑媛來電，佯稱因需錢孔急，急需借款云云，致方俊雄陷於錯誤而匯款。 108 年10月15日12時許（匯款入戶時間：13時20分許）  5萬元    臺灣土地銀行頭份分行帳號000000000000號帳戶 1.告訴人方俊雄於警詢中之證述（偵162 卷第31至32頁）。 2.臺北市政府警察局大同分局建成派出所受理刑事案件報案三聯單、受理各類案件紀錄表、受理詐騙帳戶通報警示簡便格式表、內政部警政署反詐騙諮詢專線紀錄表、金融機構聯防機制通報單（偵162 卷第47至55頁）。 3.彰化銀行匯款回條聯（偵162 卷第61頁）。 4.LINE對話紀錄（偵162 卷第63至64頁）。 5.被告土地銀行帳戶個人資料及往來交易明細、存簿封面及內頁交易明細（偵162 卷第117 、161 至179頁）。 3 陳素花（提出告訴） 陳素花於108 年10月14日10時許，在新竹市香山區居所，接獲冒稱其友人阿媛來電，佯稱因需錢孔急，急需借款云云，致陳素花陷於錯誤而匯款。 108 年10月15日13時50分（匯款入戶時間：14時11分許）  5萬元   臺灣土地銀行頭份分行帳號000000000000號帳戶 1.告訴人陳素花於警詢中之證述（偵731 卷第 25 至 26 頁）。 2.新竹市警察局第三分局中華派出所受理各類案件紀錄表、受理刑事案件報案三聯單、受理詐騙帳戶通報警示簡便格式表、內政部警政署反詐騙諮詢專線紀錄表、金融機構聯防機制通報單（偵731 卷第37至45頁）。 3.郵政跨行匯款申請書（偵731 卷第47頁）。 4.LINE對話紀錄翻拍照片（偵731 卷第49至57頁）。 5.被告土地銀行帳戶個人資料及往來交易明細、存簿封面及內頁交易明細（偵162 卷第117 、161 至179頁）。 4 周定緯 周定緯於108 年10月14日17時14分許，在臺北市某處，接獲自稱天作之合劇團、銀行客服人員來電，佯稱因APP 故障，導致其先前之網路購物，誤設為團體票，需依指示操作網路銀行修正錯誤，致周定緯陷於錯誤而匯款。 108 年10月14日18時許  2萬9985元  日盛銀行帳號00000000000000號帳戶 1.被害人周定緯於警詢中之證述（警卷第54至55頁）。 2.匯款收據及帳戶明細查詢（警卷第56至58頁）。 3.臺北市政府警察局萬華分局漢中街派出所受理詐騙帳戶通報警示簡便格式表、受理刑事案件報案三聯單、受理各類案件紀錄表、金融機構聯防機制通報單、內政部警政署反詐騙諮詢專線紀錄表（警卷第60至71 頁）。 4.被告日盛國際商業銀行帳戶開戶資料及帳戶交易明細、日盛銀行存簿封面及內頁交易明細（警卷第88至91頁、偵2701卷第21至23頁）。